臺灣臺東地方法院交通事件裁定　　　　 100年度交聲字第17號
原處分機關　交通部公路總局高雄區監理所臺東監理站
異　議　人
即受處分人　金帝小客車租賃行即.
上列異議人即受處分人因違反道路交通管理處罰條例事件，對交
通部公路總局高雄區監理所臺東監理站於民國100年1月10日所為
之處分（原處分案號：東監違裁字第裁81-TA0000000號）聲明異
議，本院裁定如下：
    主  文
原處分撤銷。
金帝小客車租賃行即趙家棣不罰。
    理  由
一、原處分意旨略以：異議人金帝小客車租賃行即趙家棣所有之
    牌照號碼0307-JJ號自用租賃小客車，於民國99年12月22日
    下午5時18分許，行經臺三十線省道27.7公里處（玉長隧道
    東向），因行車速度超過最高時速60公里以上，旋經臺東縣
    警察局交通警察隊掣單舉發，嗣經交通部公路總局高雄區監
    理所臺東監理站依道路交通管理處罰條例第43條第4項及違
    反道路交通管理事件統一裁罰基準表等規定，以東監違裁字
    第裁81-TA0000000號違反道路交通管理事件裁決書裁處異議
    人吊扣汽車牌照3個月云云。
二、異議意旨略以：異議人係合法立案之汽車租賃業者，且於出
    租車輛前，業已審核承租人之駕駛執照及身分證等文件，恪
    遵法律上應盡之義務，故實際駕駛人之違規行為不該由異議
    人負責，請求撤銷原處分等語。
三、按汽車駕駛人駕駛汽車行車速度，超過規定之最高時速60
    公里以上者，處新臺幣6,000元以上24,000元以下罰鍰，並
    當場禁止其駕駛；又汽車駕駛人有第1項第1款、第2款或前
    項行為者，並吊扣該汽車牌照3個月，道路交通管理處罰條
    例第43條第1項第2款、第4項分別定有明文。而依該條項文
    義以觀，其吊扣汽車牌照之對象係「違規之汽車牌照」，並
    無違規汽車駕駛人應與汽車所有人為同一人始能吊扣汽車牌
    照之限制。考其立法目的，乃慮及汽車所有人擁有支配管領
    汽車之權限，對於汽車之使用方式、用途、供何人使用等，
    得加以篩選控制，非無擔保其汽車之使用者具備法定資格及
    駕駛行為合於交通管理規範之義務，否則無異縱容汽車所有
    人放任其所有之汽車供人恣意使用，徒增道路交通之風險，
    殊非事理之平。是以道路交通管理處罰條例第43第1項第2款
    、第4項關於吊扣汽車牌照之處分，應係針對汽車所有人所
    設之特別規定，自不得僅以汽車所有人已依道路交通管理處
    罰條例第85條第1項規定指出汽車之實際使用人，即遽認無
    道路交通管理處罰條例第43第1項第2款、第4項規定適用之
    餘地。然道路交通管理處罰條例第43條第4項關於吊扣汽車
    牌照之特別規定，究屬行政義務違反之處罰，自未排除行政
    罰法第7條第1項「違反行政法上義務之行為非出於故意或過
    失者，不予處罰」及道路交通管理處罰條例第85條第4項推
    定過失等規定之適用。準此，上開條例有關吊扣汽車牌照之
    處罰雖以汽車所有人為受罰主體，惟仍須汽車所有人對於提
    供車輛給汽車駕駛人使用有故意或過失為限。如汽車所有人
    非汽車駕駛人，即應探究該提供汽車之行為是否有可歸責之
    原因，自不得遽令汽車所有人因汽車駕駛人個人恣意違規行
    為而受罰。故汽車所有人仍得藉由舉證證明其無故意及過失
    而免罰（臺灣高等法院暨所屬法院98年法律座談會刑事類提
    案第21號研討結果要旨可資參照）。
四、經查：
（一）異議人係以經營汽車租賃為業之獨資商號，自99年12月22
      日上午8時15分至同日晚上10時35分止，將其所有之牌照
      號碼0307-JJ號租賃小客車出租予潘炯廷，承租人潘炯廷
      旋於同日下午5時18分許，駕車行經臺三十線省道27.7公
      里處（玉長隧道東向），行車速度超過最高時速60公里以
      上等情，為異議人所不否認，並有交通部公路總局臺東監
      理站東監違裁字第裁81-TA0000000號違反道路交通管理事
      件裁決書、金帝小客車租賃行合約切結書、潘炯廷普通小
      型車駕駛執照影本、車號查詢汽車車籍資料、經濟部商業
      司商業登記資料查詢畫面等件在卷可稽，足認異議人確有
      原處分認定所有車輛超速行駛之交通違規行為無訛。
（二）原處分機關係以道路交通管理處罰條例第43條第4項、第
      85條第4項規定為其處罰依據，認為同條例第43條第4項規
      定吊扣汽車牌照之處分，係針對汽車所有人所設之特別規
      定，惟揆諸上揭說明，該條項規定仍有行政罰法第7條第1
      項之適用，亦即有關吊扣汽車牌照之處罰雖以汽車所有人
      為受罰主體，惟仍須以汽車所有人就該違規事實之發生有
      故意或過失之歸責事由始足當之。茲異議人係領有營利事
      業登記證之車輛租賃業者，依其營業性質及對象，既係針
      對不特定社會大眾提供租借車輛服務，就承租人駕駛資格
      及能力之監督，充其量僅能課以其注意承租人本身之駕駛
      資格或告知承租人須就汽車管理上注意駕駛人是否成年，
      並領有監理機關核發之合格駕駛執照等一般性注意義務，
      ，然渠於車輛交付承租人使用後，就承租人是否交由他人
      駕駛，或駕駛人進行駕駛作為時所面對各種具體或偶發狀
      況，有無因故意或過失而違規之風險，實難課予預見及防
      止之義務。查異議人將上開車輛出租予潘炯廷前，業已就
      承租人即汽車駕駛人有無經監理機關許可駕駛之資格進行
      審查，且於契約明定租賃期間應由承租人親自駕駛，此有
      金帝小客車租賃行合約切結書及潘炯廷普通小型車駕駛執
      照影本在卷可參，堪認異議人就租賃車輛之使用已盡相當
      之提醒及注意義務，是本件除有其他積極事證或原處分機
      關能舉證異議人就實際駕駛人超速之違規事實有故意或過
      失情事，自難認其對實際駕駛人超速之交通違規行為具有
      預見可能性而負有防免義務。從而，原處分機關逕以車輛
      所有人即異議人為裁罰對象，自有未洽。至金帝小客車租
      賃行合約切結書第12條雖約定：「租賃期間若有違規或逕
      行告發，概由乙方（按：即承租人潘炯廷）負責，包括高
      速公路或公路上超速被照相因此發生之罰緩，乙方應負責
      繳清。有關牌照被扣部分、或酒後駕車被扣車部分，自扣
      車、扣牌之日起至公路監理機關或警政單位通知始得領回
      之日止租金、罰鍰移置費、保管費等費用全由乙方負擔。
      且出租人有權將承租人有關資料提供給任何單位」，然該
      約定實屬規範汽車出租人與承租人間之私法契約關係，自
      不得執此私法契約，而免除公法上行政罰之責任原則適用
      ，附此敘明。
五、綜上所述，異議人對於本件汽車駕駛人之違規事實，既欠缺
    故意或過失之責任條件，核與道路交通管理處罰條例第43條
    第4項規定之處罰要件尚有未合。從而，原處分機關對異議
    人所為之上開裁罰，即難認為允當。異議人之異議為有理由
    ，應由本院將原處分撤銷，並另為不罰之諭知，以資適法。
據上論斷，應依道路交通管理處罰條例第87條第2項、第89條，
道路交通案件處理辦法第19條前段，裁定如主文。
中    華    民    國     100    年    3    月    24   日
                  交通法庭  法  官  彭凱璐
以上正本證明與原本無異。
如不服本裁定，應於裁定送達後5日內向本院提出抗告狀（須附
繕本）。
「切勿逕送上級法院」
                            書記官  陳憶萱
中    華    民    國   100    年    3     月    30    日